【裁判字號】    97,上,232
【裁判日期】    980421
【裁判案由】    損害賠償
【裁判全文】
臺灣高等法院臺中分院民事判決           97年度上字第232號
上  訴  人  丙○○
訴訟代理人  丁○○
被  上訴人  乙○○
法定代理人  甲○○
訴訟代理人  蕭文濱律師
上列當事人間請求損害賠償事件，上訴人對於中華民國97年05月
20日台灣台中地方法院97年度重訴字第31號第一審判決提起上訴
，本院於98年4月7日言詞辯論終結，判決如下：
    主  文
上訴駁回。
第二審訴訟費用由上訴人負擔。
    事實及理由
一、被上訴人主張略以：
  (一)上訴人於民國95年11月21日上午9時3分許，駕駛車牌號碼74
    89-LA號自用小客車，行經溪南路 1段988巷180弄203號與溪
    南路1段988巷路口時，與被上訴人所騎乘（後搭載何林寶珠
    ）之車牌號碼 OBG-988號重型機車發生撞擊，致被上訴人人
    車倒地，因而受有頭部外傷併顱內出血、顱底骨折、顏面骨
    骨折、左尺骨骨折、硬腦膜下腔膿瘍及外傷性動脈瘤等傷害
    。被上訴人因本件車禍，支出之費用如下：1.醫療費用：新
    台幣（下同）2 萬7050元。2.增加生活需要：被上訴人因車
    禍發生後，無法自理生活，增加生活上消耗物品之開銷，計
    2814元；又被上訴人因中樞神經受傷致肢體癱瘓，其於96年
    03月18日出院返家後，約每2個月須進行1次復健治療，而被
    上訴人往返台中市中山醫學大學附設醫院復健治療，均需賴
    救護車搬運，至96年7月30日已回診3次，共支付救護車車資
    1 萬9000元。另上訴人自96年8月1日起，平均每2個月需1次
    復健治療，依簡易生命表被上訴人餘命為 19.75年，再依霍
    夫曼計算式扣除中間利息，尚可請求一次給付車資58萬7490
    元。3.看護費：被上訴人於95年11月21日起迄今，除於96年
    3月18日至同年9月17日曾於高雄吉安醫院及其附設看護中心
    就診及養護，期間支出看護費12萬元，其餘時間，均係由親
    人負責照顧。被上訴人受有頭部外傷併急性硬腦膜外出血之
    傷害，經就醫治療後，目前仍呈現意識不清之狀態，行動困
    難，日常生活無法自理，終日均需專人照料。以現今社會之
    經濟狀態，每日看護費用應以2500元計算，被上訴人係35年
    5月3日生，96年09月18日起由家屬照護，該時被上訴人年齡
    為61歲，依95年臺灣省男性簡易生命表，被上訴人尚有平均
    餘命19.75年，則被上訴人得請求該期間之看護費每日以250
    0 元計算，每年看護費應為91萬2500元。依霍夫曼計算式扣
    除中間利息後，一次給付之金額為1276萬3924元（元以下四
    捨五入，以下均同）。是上開看護中心養護費及家屬看護費
    ，加上被上訴人住院期間（95年11月21日至96年03月17日共
    118 天）之看護費29萬5000元（118天2,500元＝29萬5000
    元），合計1305萬8924元。4.減少勞動能力損失：被上訴人
    因本件車禍目前意識不清，四肢癱瘓呈現植物人狀態，是其
    因此喪失百分之百勞動力。被上訴人於事故前，身體硬朗，
    尚可繼續工作10年，至年滿70歲並無問題，以最低基本工資
    每月1萬7280元計算，則被上訴人1年所得為20萬7360元，依
    霍夫曼計算式扣除中間利息後，被上訴人喪失工作能力10年
    之損失，一次給付之金額共為 171萬6585元。5.精神慰撫金
    ：被上訴人國小畢業，賴打零工維生，並無恆產，因本件車
    禍受有頭部外傷併急性硬腦膜外出血之傷害，目前意識不清
    、四肢癱瘓呈現植物人狀態。日常生活完全需賴他人協助，
    其精神及肉體上自受有極大痛苦，請求上訴人賠償精神慰撫
    金200萬元。
  (二)台灣省車輛行車事故覆議鑑定委員會府覆議字第 9620733號
    覆議意見書，認被上訴人駕車行經狹路無號誌交岔路口，左
    方車未暫停讓右方車先行，為肇事主因云云。台中縣區車輛
    行車事故鑑定委員會960252號鑑定意見書，認被上訴人駕車
    行經狹路無號誌交叉路口，未注意車前狀況及右方來車為肇
    事原因云云，均無可採，理由如下：1.本件被上訴人受撞擊
    點係在機車之右側，而上訴人車輛撞擊點在車頭左側，且被
    上訴人機車受撞倒地後開始滑行之刮地痕起點，已距路邊2.
    9公尺，逾路面寬度5公尺之道路中心點，顯見被上訴人係在
    通過該交叉路口中心點後，始遭自右側道駛出之上訴人撞擊
    ，被上訴人既以正常速度通過交叉路口，自難要求被上訴人
    對於來自右側之車輛貿然衝出等情事負有注意義務。2.由交
    通事故現場圖觀之，被上訴人機車遭撞擊後，乃沿上訴人行
    車方向之車道倒地滑行，而非沿被上訴人行車方向之車道倒
    地滑行，足見上訴人行車速度遠較被上訴人機車速度為快。
    且由現場照片觀之，亦無上訴人聲請覆議鑑定時所稱之網式
    圍籬存在，則上訴人聲請覆議時所稱：被上訴人行車速度65
    公里以上，及上訴人係因受圍籬及道路角度影響致未即時察
    覺被上訴人行車云云，均不實在，上訴人未注意車前狀況及
    行經交岔路口未減速慢行始為本件車禍肇事原因。是被上訴
    人對於本件車禍並無過失。
  (三)綜上，被上訴人所受損害共為1753萬1863元，扣除上訴人已
    給付之12萬元及被上訴人已受領之汽車強制責任保險金 153
    萬6861元，上訴人應賠償1587萬5002元，本訴訟為部分請求
    ，暫先請求上訴人給付1000萬元之賠償。為此，爰依民法第
    184條第1項前段、第191條之2、第193條第1項、第195條第1
    項規定，提起本件訴訟等語，並聲明：(1)上訴人應給付被上
    訴人1000萬元，及自起訴狀繕本送達翌日起至清償日止，按
    年息5％計算之利息。(2)願供擔保，請准宣告假執行。
    被上訴人於本院補充陳述如下：
  (一)原審判決之看護費用並無過高之違法或不當，上訴人主張應
    依聘用外籍看護工之標準給付，每年看護金額為22萬7568元
    ，並無理由。更何況，被上訴人乙○○於本件車禍發生後，
    即呈「類植物人」狀態，看護有相當之困難度，家屬看護勢
    必較照顧一般患者付出更多之心力，堪認乙○○家屬看護應
    與職業看護無異，而應為相同之評價，始符公允。
  (二)平均餘命部分：
    我國民事侵害身體、生命權之損害賠償金額計算，向來以「
    平均餘命」作為計算基礎，原審判決依此而為判決，並無違
    法或不當可言。至於上訴人主張被上訴人成「植物人」狀態
    ，平均餘命僅3至8.6年云云，誠屬無稽；按「植物人」並非
    醫學名詞，指患者對外界無認知能力、與外界無法溝通、無
    行動、日常生存所必須的作息（灌食、翻身、沐浴、更衣、
    排泄物處理、痰多時抽痰）由旁人完全照料。而依台北市私
    立創世基金會之定義，「植物人的認定有八個要件：『1.無
    法自力移動。2.無法自力飲食。3.大小便呈失禁狀態。4.眼
    睛雖能追視移動物體，但無法辨認。5.雖能發聲，但無法認
    定有特殊意義。6.對張開眼睛一類簡單的指示，均無法聽懂
    ，或不能作適切的反應。7.必須人工協助呼吸。8.以上情形
    最少須持續十八個月以上。』，即植物人本身根本不能動，
    不能飲食，必須靠別人才能移動及飲食。植物人大腦皮質部
    的功能喪失，因而視聽言行的能力跟著喪失，不能控制便尿
    ，不能辨認人物，不能說有意義的話，也不能聽懂別人的話
    ，或對別人的話作適當的反應，嚴重的甚至要人工協助才能
    呼吸。」。然本件被上訴人雖因車禍受重創而呈「類似植物
    人」狀態，且被上訴人現今左側並未癱瘓且意識清楚，雖四
    肢瘸縮，須長期臥床，究與上揭通常所謂「植物人」之定義
    不符，是本件上訴人主張應依「植物人」之平均餘命計算被
    上訴人之損害賠償金額，顯無可採。
二、上訴人答辯略以：上訴人於上揭時、地，駕駛上開自小客車
    ，因過失擦撞被上訴人使之倒地，造成被上訴人受有前開損
    害，已先給付被上訴人12萬元之醫療費用，對於被上訴人支
    出醫療費用 2萬7050元、購買醫療用品2814元及在療養院支
    出看護費 1萬9000元等情均不爭執。惟被上訴人與有過失，
    且被上訴人現由家人代為居家看護，每日請求2500元過高，
    又事故發生時被上訴人已經59歲，就減少勞動能力只同意計
    算到60歲為止，否認被上訴人主張到70歲，且被上訴人請求
    之精神慰撫金亦嫌過高等語，並聲明：(1)被上訴人之訴及假
    執行之聲請均駁回。(2)如受不利判決，請准供擔保免為假執
    行。
三、原審判准上訴人應給付被上訴人341萬3131元，並自96年8月
    7日起至清償日止，按年息5﹪計算之利息，其餘駁回。被上
    訴人就敗訴部分，未據上訴聲明不服，先行確定。上訴人對
    原判決聲請不服，提起上訴，補陳如下：
  (一)看護費用應以每年24萬7268元計。
    1.按原審係以每日2000元，即每年約73萬元，計算被上訴人
      親人為被上訴人看護之費用，並非允洽。鑑於「但乙○○
      之親屬為乙○○為看護者，均非專業護理人員，充其量僅
      屬一般看護工水準，自不得比照專業護理人員之計酬方式
      為請求，而應以目前聘僱人員外籍看護工之薪資為計算看
      護費用標準，始為合理」，此於最高法院95年度台上字第
      519 號判決已有明文。上揭最高法院判決復進一步說明：
      「而外籍看護工之薪資，係按政府核定每月最低基本薪資
      1萬5840元計算（即每日為528元），又依勞動基準法第36
      條規定，勞工每七日中至少應有一日之休息，同法第37條
      復規定「紀念日、勞動日及其他由中央主管機關規定應放
      假日，均應休假」；而據勞動準法施行細則第33條所定應
      放假之日合計為19日。查每年有52週，即應有52日之休假
      ，再加上應放假之19日，勞工每年應休假日總計應為71日
      。經而看護工為看護病患至上開之休假、放假日不能使之
      休假而為加班，雇主應依勞工基準法第39條規定應發給每
      日 528元之加班費，則聘僱外籍看護工，每年應發給全部
      看護金額應為22萬7568元。... 」。惟現今最低基本工資
      已調整為每月1萬7280元（即每日576元），依上揭最高法
      院判決之計算，勞工每年應放假日為71日，並應計發加班
      費，則每年應發給之看護費用為24萬7268元【計算式：（
      17,280×12）＋（576×71）＝247268 】。至被上訴人另
      引最高法院96年度台上字第 208號、92年度台上字第1626
      號判決置辯，惟其或因係短期看護，或因年代久遠，實務
      見解早已改變，故均非適例，不足為採。
    2.由於被上訴人尚有平均餘命 19.75年，每年以24萬7268元
      ，依霍夫曼計算式，19.75年之看護費用為345萬8750元，
      其計算式：247268×【13.0000000＋0.75×（14.0000000
      -00.0000000）】＝247268×13.987861＝0000000。
  (二)原審判給被上訴人精神慰撫金 120萬元，無非因將被訴人以
    植物人視之。今既知被上訴人非為植物人，其痛苦程度顯然
    較輕。則原審判給被上訴人精神慰撫金 120萬元，顯屬偏高
    ，請求另行審酌被上訴人應獲之精神慰撫金。
    並上訴聲明求為判決：(一)原判決廢棄。(二)第一、二審訴訟費
    用由被上訴人負擔。(三)上訴人願供擔保，請免宣告假執行。
四、按判決書應記載之事實，得引用第一審判決，當事人提出新
    攻擊或防禦方法者，應併記載之。判決書內應記載之理由，
    如第二審關於攻擊或防禦方法之意見及法律上之意見與第一
    審判決相同者，得引用之；如有不同者，應另行記載，關於
    當事人提出攻擊防禦方法之意見，應併記載之。民事訴訟法
    第 454條定有明文。查本件原審法院所為事實之認定及法律
    之適用，經核均無違誤，本院認其就兩造之攻擊及防禦方法
    之意見及法律上之意見，均足以引用，詳如附件，茲引用之
    （詳如附件）。
五、本院就上訴人提起上訴之看護費及慰撫金過高兩部分分別論
    述如下：
  (一)看護費部分：
    被上訴人主張其於95年11月21日至96年03月17日住院期間由
    家人照顧，96年3月18日至同年9月17日在高雄吉安醫院及其
    附設看護中心就診及養護，期間支出看護費12萬元，後因看
    護中心照顧不周，於96年09月18日迄今，改由親人負責照顧
    ，親人照顧期間之費用以每日2500元計算等語。其中，被上
    訴人在吉安醫院及其附設看護中心支出12萬元看護費，為上
    訴人所不爭執，且有該院出具之收據附卷可憑，當予准許；
    至於由家人看護部分所請求之金額，則為上訴人所爭執。按
    因親屬或配偶受傷，而由親屬或配偶代為照顧被害人之起居
    ，固係出於親情，但親情看護所付出之勞力，並非不能以金
    錢評價，只因兩者身分密切而免除支付義務，此種親屬基於
    身分關係之恩惠，自不能加惠於加害人，故應衡量及比照僱
    用職業護士看護情形，認被害人受有相當於親屬看護費之損
    害，得向加害人請求賠償。本件被上訴人因本件車禍而中樞
    神經系統受損，手腳四肢僵硬化，終身不能從事任何工作，
    經常需醫療護理及專人周密照護，有高雄吉安診所96年06月
    26日及96年12月17日診斷證明附卷可稽（見原審卷第41、42
    頁）。參酌目前由本國人全日看護行情，本院認為看護費以
    每日2000元為適當，上訴人抗辯應以最低基本工資計算看護
    費用，尚無可採。從而，被上訴人於95年11月21日至96年03
    月17日共住院 117日，期間係由家人照顧，被上訴人得向上
    訴人請求之看護費為23萬4000元（2000元117天＝ 234000
    元），再者，被上訴人為35年5月3日生，96年09月18日時為
    61歲 4月又15日，依95年臺灣省男性簡易生命表，被上訴人
    尚有餘命 19.75年，每年以73萬元計算，扣除中間利息，依
    霍夫曼計算式，19.75 年看護費為1021萬1139元【730000元
    〈13.0000000＋0.75（14.0000000 -00.0000000）〉＝
    00000000元】。綜上，被上訴人得請求上訴人賠償之看護費
    共為1056萬5139元（120000＋234000＋00000000＝00000000
    ），被上訴人逾此部分之請求，則屬無據。
  (二)精神慰撫金：
    按慰藉金核給之標準固與財產上損害之計算不同，然非不可
    斟酌雙方身分資力與加害程度，及其他各種情形核定相當之
    數額，最高法院著有51年台上字第 223號判例可參。查被上
    訴人為國小畢業，賴打零工維生，並無恆產，有財政部臺灣
    省中區國稅財產歸屬資料清單在卷可考，其因本件車禍而中
    樞神經系統受損，手腳四肢僵硬化，終身不能從事任何工作
    ，日常生活無法自理，需專人照護，身心自受有極大之痛苦
    ；上訴人為大學畢業，名下財產有房屋 1筆、土地17筆、投
    資 5筆，95年度所得共91萬6816元，亦有稅務電子閘門財產
    所得調件明細表附卷足稽。被上訴人因本件車禍受傷，雖非
    植物人，此有財團法人私立高雄醫學大學附設中和紀念醫院
    98年02月20日高醫附行字第0980000530號函在卷足憑（見本
    院卷第 116頁），但被上訴人日常生活功能無法自理、中樞
    神經系統受損，手腳四肢僵硬化、四肢瘸縮（見原審卷第38
    、41、42頁、本院卷第74頁），身心所受痛苦與植物人已無
    分軒輊，本院斟酌實際情況，及兩造身分、地位、經濟能力
    、社會經濟狀況，暨被上訴人因上訴人過失侵權行為，精神
    上所受之痛苦，認被上訴人請求 200萬元之慰撫金，尚屬過
    高，應予核減為 120萬元。上訴人辯稱原審所命給付之精神
    慰撫金過高云云，應無可採。
  (三)本件原判決核無違誤，上訴意旨指摘原判決不當，求予廢棄
    改判，為無理由，應予駁回。
六、據上論結，本件上訴為無理由，依民事訴訟法第449條第1項
    、第78條，判決如主文。
中    華    民    國    98    年    4     月    21    日
              民事第三庭    審判長法  官  陳照德
                                  法  官  朱樑
                                  法  官  李平勳
以上正本係照原本作成。
如對本判決上訴，須於收受判決送達後20日內向本院提出上訴書
狀，其未表明上訴理由者，應於提出上訴後20日內向本院提出上
訴理由書（須按他造人數附具繕本）。上訴時應提出委任律師為
訴訟代理人之委任狀。具有民事訴訟法第 466條之1第1項但書或
第 2項之情形為訴訟代理人者，另應附具律師及格證書及釋明委
任人與受任人有該條項所定關係之釋明文書影本。
                                  書記官  江丞晏
中    華    民    國    98    年    4     月    21    日


司法院資訊處製作；財團法人民間司法改革基金會備份。
